ACORDAO-COMPLETO-2439296

ACÓRDÃO 6810/2021 ATA 13/2021 - SEGUNDA CÂMARA

VISTO, relatado e discutido este recurso de reconsideração interposto por Antônio Carlos Rodrigues Germano, ex-Diretor de Administração Geral do Instituto Nacional de Propriedade Industrial - INPI, contra o Acórdão 3704/2019-TCU-Segunda Câmara;
ACORDAM os ministros do Tribunal de Contas da União, reunidos em sessão da 2ª Câmara, ante as razões expostas pelo relator e de acordo com os pareceres do titular da Secretaria de Recursos e do Ministério Público junto ao TCU, com fundamento nos arts. 27, 32 e 33, inciso I, da Lei 8.443/1992 e no art. 2º, parágrafo único, da Portaria Segecex-Segedam 1/2014, em:
9.1. conhecer do recurso de reconsideração e negar-lhe provimento;
9.2. dar quitação aos responsáveis arrolados no item 9.4 do Acórdão 3704/2019-TCU-Segunda Câmara, ante o recolhimento integral do débito, mantido o julgamento pela irregularidade das contas;
9.3. reconhecer, em favor da Xerox Comércio e Indústria Ltda., crédito no valor de R$ 240,46 (duzentos e quarenta reais e quarenta e seis centavos) , a contar de 25/9/2020, e informar àquela empresa a possibilidade de obtenção de devolução do saldo credor junto ao Instituto Nacional da Propriedade Industrial, entidade à qual foram efetuados os recolhimentos parcelados;
9.4. dar ciência desta deliberação ao recorrente, à Xerox Comércio e Indústria Ltda., aos demais responsáveis, ao INPI e ao Procurador-Chefe da Procuradoria da República no Estado do Rio de Janeiro, com a informação de que o inteiro teor deste acórdão e do relatório e do voto que o fundamentam está disponível para consulta no endereço eletrônico www.tcu.gov.br/acordaos.

Recurso de reconsideração interposto por Antônio Carlos Rodrigues Germano, ex-diretor de Administração Geral do Instituto Nacional de Propriedade Industrial  INPI, contra o Acórdão 3.704/2019  2ª Câmara (relator o ministro Aroldo Cedraz), que julgou irregulares suas contas especiais e o condenou, solidariamente com outros responsáveis, ao recolhimento de débito no valor original de R$ 147.052,00, oriundo de pagamentos realizados à Xerox Comércio e Indústria Ltda. sem a correspondente contraprestação de serviços.

Segunda Câmara

Instituto Nacional da Propriedade Industrial (INPI)

3. Recorrente: Antônio Carlos Rodrigues Germano (XXX.698.457-XX)

13.1. Ministros presentes: Bruno Dantas (Presidente), Augusto Nardes, Aroldo Cedraz, Raimundo Carreiro e Jorge Oliveira (Relator).
13.2. Ministro que não participou da votação: Bruno Dantas.
13.3. Ministros-Substitutos presentes: Marcos Bemquerer Costa e André Luís de Carvalho.

JORGE OLIVEIRA

Ministro Aroldo Cedraz

p class="tCU_-_Epígrafe">	Inicio este relatório com a instrução elaborada na Secretaria de Recursos - Serur (peça 294) , endossada por diretor daquela unidade técnica (peça 295) :
"INTRODUÇÃO
1.	Trata-se de recurso de reconsideração interposto por Antônio Carlos Rodrigues Germano (peça 203) em face do Acórdão 3704/2019-TCU-Segunda Câmara (peça 179) , de relatoria do Ministro Aroldo Cedraz, vazado nos seguintes termos:
'9.1. conhecer e acolher os embargos de declaração opostos por Antônio Carlos Rodrigues Germano para, no mérito, dar-lhe provimento e declarar nulo o Acórdão 3088/2019-TCU-Segunda Câmara;
9.2. excluir a responsabilidade dos Srs. José Octávio dos Santos e José Luiz de Azevedo Otero da relação processual;
9.3. julgar irregulares as contas dos Srs. José Graça Aranha, Antônio Carlos Rodrigues Germano, Carlos Alberto do Nascimento, Roberto da Silva Malafaia e da empresa Xerox Comércio e Indústria Ltda.;
9.4. condenar, solidariamente, os responsáveis abaixo relacionados ao pagamento das quantias discriminadas, fixando-lhes o prazo de 15 (quinze) dias, a contar das notificações, para que comprovem, perante o Tribunal (art. 214, III, 'a', do Regimento Interno) , o recolhimento das referidas quantias aos cofres do Instituto Nacional da Propriedade Industrial (INPI) , atualizadas monetariamente e acrescidas dos juros de mora, calculados a contar da data indicada até o dia do efetivo recolhimento do débito, na forma prevista na legislação em vigor:
	Data de Referência
	Valor (R$) *
	Responsáveis Solidários

	7/2/2002
	-915,92
	José Graça Aranha, Antônio Carlos Rodrigues Germano, Carlos Alberto do Nascimento, Espólio do Sr. Roberto da Silva Malafaia e Xerox Comércio e Indústria Ltda.

	7/3/2002
	-14.789,68
	
	5/4/2002
	-19.557,55
	
	7/5/2002
	6.115,11
	
	7/6/2002
	13.104,80
	
	5/7/2002
	33.594,95
	
	7/8/2002
	22.640,16
	José Graça Aranha, Antônio Carlos Rodrigues Germano, Carlos Alberto do Nascimento e Xerox Comércio e Indústria Ltda.

	6/9/2002
	12.078,28
	
	7/10/2002
	7.838,99
	
	7/11/2002
	14.339,17
	
	6/12/2002
	36.952,33
	
	7/1/2003
	37.569,12
	
	7/2/2003
	-1.918,02
	
9.5. autorizar, desde logo, nos termos dos arts. 26 e 28, inciso II, da Lei 8.443/1992:
9.5.1. o pagamento das dívidas em até 36 (trinta e seis) parcelas mensais e consecutivas, se solicitado por qualquer dos responsáveis, fixando-se o vencimento da primeira em 15 (quinze) dias, a contar do recebimento da notificação, e o das demais a cada 30 (trinta) dias, devendo incidir sobre cada uma delas os encargos legais devidos, na forma prevista na legislação em vigor, sem prejuízo ao vencimento antecipado do saldo devedor em caso de não comprovação do recolhimento de qualquer parcela, conforme prevê o art. 217, § 2o, do Regimento Interno deste Tribunal;
9.5.2. a cobrança judicial das dívidas, caso não atendidas as notificações;
9.6. dar ciência desta deliberação aos responsáveis e aos demais interessados, bem como ao Procurador-Chefe da Procuradoria da República no Estado do Rio de Janeiro, para as providências que entender cabíveis.'
HISTÓRICO
2.	Trata-se de tomada de contas especial instaurada pelo Instituto Nacional de Propriedade Industrial (INPI) em decorrência de pagamentos indevidos à empresa Xerox Comércio e Indústria Ltda., durante o ano de 2002, decorrentes de serviços de reprografia não realizados.
2.1.	A TCE foi instaurada em desfavor de José Graça Aranha, Presidente (gestão 5/7/1999 a 14/1/2003) , Antônio Carlos Rodrigues Germano, Diretor da Diretoria de Administração Geral (gestão 1º/10/2000 a 11/1/2003) , José Luiz de Azevedo Otero, na condição de fiscal do Contrato 030/2000 (gestão 14/7/2000 a 11/1/2003) , José Octávio dos Santos, Coordenador de Administração (gestão 12/4/2000 a 1º/3/2001) , Roberto da Silva Malafaia, Coordenador Interino de Administração (gestão 6/3/2001 a 21/11/2001) , Carlos Alberto do Nascimento, Coordenador Interino de Administração (gestão 21/11/2001 a 30/8/2002) e Xerox Comércio e Indústria Ltda. (Xerox) .
2.2.	Em síntese, após assinatura do Contrato 30/2000 entre o INPI e Xerox Comércio e Indústria Ltda., em 14/7/2000, sobreveio "Proposta de Readequação" do contrato (peça 128, pp. 41-50) , que resultou no 1o Termo Aditivo, ainda em 20/10/2000, o qual impôs prejuízo aos cofres do INPI com o pagamento de serviços não prestados.
2.3.	O procedimento foi renovado por mais dois termos aditivos e estabeleceu pagamento mensal mínimo à contratada, o que não estava previsto no contrato original, o que descumpriu os termos do edital, cláusula do contrato e a Lei de Licitações.
2.4.	Os gestores que atuaram nas repactuações irregulares do contrato foram condenados por meio do Acórdão 3088/2019-TCU-Segunda Câmara (peça 139) , com exceção de José Octávio dos Santos, coordenador de administração, e de José Luiz de Azevedo Otero, fiscal do contrato, que tiveram suas defesas acolhidas, nos termos da instrução de peça 85, pp. 9-10, e do voto condutor à peça 140, pp. 4-5, respectivamente.
2.5.	No que pertine ao ora recorrente, Antônio Carlos Rodrigues Germano, Diretor de Administração Geral (gestão 1o/10/2000 a 11/1/2003) , suas contas foram julgadas irregulares, com imputação de débito solidário, por não ter suprimido de imediato a cláusula de pagamento mínimo mensal criado em sede de aditivo irregular ao contrato, e renovado por mais dois termos aditivos. Nesse aspecto, o voto condutor da decisão recorrida consignou (peça 140, p. 6) :
'28. (...) sua responsabilidade não pode ser afastada porque não cuidou da questão da remuneração mínima, permitindo a continuidade de pagamentos por serviços não prestados, prestigiando a situação da contratada em detrimento do patrimônio da instituição e da legalidade, não sendo possível, inclusive, sustentar o argumento de que tenha havido vantagem para o INPI com o sistema de franquia ao longo da execução contratual, até porque tal alegação sequer foi demonstrada pelo responsável.'
2.6.	Irresignado, o gestor opôs embargos de declaração (peça 166) , que foram conhecidos e providos, para tornar nulo o julgado original, nos termos do Acórdão 3704/2019-TCU-Segunda Câmara (peça 179) .
2.7.	A pauta de julgamento da sessão que apreciou o acordão embargado não indicou o nome do representante legal do responsável, mas sim o nome da estagiária. Saneado o vício, com a indicação correta do advogado, na mesma assentada foi proferido novo julgamento condenatório, sem alteração de mérito em relação ao acórdão original. 
2.8.	Nesse momento, Antônio Carlos Rodrigues Germano interpõe recurso de reconsideração em face da decisão condenatória.
ADMISSIBILIDADE
3.	O exame preliminar de admissibilidade à peça 241 - acolhido pelo Tribunal por meio do Acórdão 3222/2020-TCU-Segunda Câmara (peça 252) - concluiu por conhecer do recurso, com suspensão dos efeitos dos itens 9.3, 9.4, 9.5 e 9.5.2 do acórdão recorrido.
MÉRITO
4.	Constitui objeto do recurso examinar se:
	i) a decisão recorrida permitiu o exercício pleno da defesa do recorrente, com indicação do seu representante legal na publicação da pauta da sessão de julgamento;
	ii) o recorrente era responsável pelas irregularidades apuradas nos autos; e
	iii) cabe reconhecer prescrição da pretensão punitiva do TCU.
5. 	Da indicação de representante legal na publicação da pauta da sessão
5.1.	O recorrente argumenta que houve novo erro na publicação da pauta de julgamento, com repetição do mesmo vício que resultou na nulidade do Acórdão 3088/2019-TCU-Segunda Câmara (peça 139) .
5.2.	Assevera que a publicação da pauta da sessão de julgamento do dia 4/6/2019 indicou novamente o nome de uma estagiária como sua representante legal, e não dos advogados indicados na peça 122 dos autos.
5.3.	Reitera, então, pedido de nulidade do acórdão ora recorrido.
	Análise
5.4.	Sem razão o responsável.
5.5.	A publicação da sessão de julgamento ocorreu no Diário Oficial da União de 10/6/2019, por meio da Ata 18, de 4/6/2019, da Segunda Câmara do TCU. A publicação se deu em nome de Ivan Ribeiro dos Santos Nazareth (121.685/OAB-RJ) , que assinou o expediente recursal à peça 203 e possui procuração nos autos à peça 16. O referido advogado é um dos representantes legais do recorrente indicado na peça 122.
5.6.	Não se observa, portanto, vício processual nesse aspecto, tendo sido possível ao responsável exercer de forma plena o seu direito de defesa. A intimação do advogado do responsável obedeceu ao procedimento estabelecido na jurisprudência desta Corte, como no Acórdão 354/2015-TCU-Plenário, de relatoria da Ministra Ana Arraes.
6. 	Da responsabilidade do gestor
6.1.	O responsável pondera que foi citado por pagamentos indevidos no ano de 2002, enquanto foi condenado também por valores relativos ao exercício de 2003.
6.2.	Destaca que não fazia parte dos quadros do INPI no momento da abertura da licitação e da contratação da empresa Xerox. Afirma que ingressou no INPI doze dias antes da assinatura do primeiro termo aditivo ao contrato e não estava a par das irregularidades.
6.3.	Sustenta ainda que as contratações das empresas Xerox e Dedalus tiveram início antes de sua chegada e eram de competência da área de planejamento. Destaca que o setor de informática não era submetido à sua Diretoria de Administração, mas sim à Presidência do instituto.
6.4.	Enumera as atribuições da Diretoria de Administração Geral e discorre sobre a estrutura do setor, para defender que não era possível conhecer a fundo todos os temas sob sua gestão, tampouco conferir individualmente os pagamentos realizados no âmbito da diretoria.
6.5.	Pondera sobre as dificuldades encontradas pelos gestores do INPI à época dos fatos, que sofria com quadro reduzido de servidores e aumento de suas funções, o que foi reconhecido pelo TCU no Acórdão 564/2003-TCU-Plenário. 
6.6.	Assevera que, tão logo teve conhecimento da necessidade de redução da demanda no contrato com a empresa Xerox, atuou a fim de reduzir os valores pagos e manifestou sua intenção em suprimir a cláusula que estabelecia quantitativo mínimo mensal.
6.7.	Entende que o aditivo contratual, em um primeiro momento, foi favorável ao INPI, em face da necessidade de manter o equilíbrio contratual e também a continuidade dos serviços. Destaca quadro comparativo elaborado pela empresa contratada, que demonstraria economia proporcionada à Administração no valor de R$ 273.374,45, enquanto o débito original seria de R$ 147.052,00.
6.8.	Ainda que tenha havido redução no quantitativo de cópias após contratação da empresa Dedalus, o responsável aponta peculiaridades nos contratos firmados com a Xerox (reprografia) e a Dedalus (edição e produção de RPIs) , que teriam objetos distintos.
6.9.	Por fim, alega que não houve má-fé ou locupletamento de sua parte, e afirma que agiu de acordo com a Lei de Licitações. Conclui que seus atos não foram causa direta de eventual dano ao Erário.
Análise
6.10.	Os argumentos não merecem prosperar.
6.11.	De início, cabe destacar que a empresa Xerox reconheceu prejuízo do INPI e propôs compensá-la por meio da doação de resmas de papel, conforme informação consignada no parecer do MPTCU à peça 91, p. 2. Ademais, por meio da peça 214, assumiu, em 16/7/2019, o pagamento do débito ora questionado em 15 parcelas, tendo pago até o momento 11 parcelas, conforme se observa dos documentos juntados às peças 268 e 269.
6.12.	Não há que se falar, desse modo, que o termo aditivo irregular objetivou manter o equilíbrio contratual e a continuidade do serviço, uma vez que a própria empresa contratada propôs compensar a Administração Pública e assumiu o ressarcimento do débito imputado pela decisão recorrida.
6.13.	A rigor, seria oportuno reconhecer preclusão lógica dos argumentos de mérito ora examinados, pela incompatibilidade entre atos processuais. Uma das responsáveis solidárias pelo débito, a empresa contratada e beneficiária dos pagamentos indevidos, assumiu a dívida e vem efetuando o seu recolhimento. Reconheceu, portanto, o efetivo prejuízo ao erário.
6.14.	De qualquer modo, os atos processuais foram praticados por sujeitos diversos. O recurso foi interposto por um dos gestores do INPI e o reconhecimento da dívida decorreu de ato da empresa contratada. O ora recorrente pode sim querer demonstrar a regularidade de seus atos de gestão, que também geraram o julgamento das suas contas pela irregularidade.
6.15.	Nesse aspecto, não procede o argumento de que a citação se limitou ao prejuízo ocorrido no exercício de 2002. No ofício citatório à peça 11, ainda que haja menção ao ano de 2002, a irregularidade descrita no expediente expressamente abrangeu período de 1o/10/2000 a 11/1/2003 (grifo acrescido) :
'2. O de¿bito e¿ decorrente de prejui¿zos causados a¿ autarquia pela realizac¿a¿o de pagamentos indevidos a¿ empresa Xerox Come¿rcio e Indu¿stria Ltda, durante o ano de 2002, em raza¿o de servic¿os de reprografia na¿o realizados, uma vez que o Contrato 30/2002, firmado com a empresa Xerox, bem como seus termos aditivos, estabeleciam quantitativo mi¿nimo mensal de co¿pias que na¿o era atingido:
a) Como Diretor de Administrac¿a¿o, no peri¿odo de 1o/10/2000 a 11/1/2003, deixou de atentar para a questa¿o da necessidade de ser suprimida imediatamente a cla¿usula do mi¿nimo mensal, afirmando apenas a intenc¿a¿o da Administrac¿a¿o assim proceder no momento do Terceiro Termo Aditivo;'
6.16.	Também não é possível admitir a alegação do responsável de que não possuía ingerência sobre o contrato. O gestor reconheceu que atuou a fim de reduzir os valores pagos e se manifestou pela supressão da cláusula que estabelecia quantitativo mínimo mensal, conforme documento juntado à peça 203, p. 11.
6.17.	Sua manifestação para suprimir a cláusula irregular, no entanto, se deu apenas em 2002, ainda que tenha assumido cargo de Diretor de Administração Geral em outubro de 2010. Os pagamentos indevidos se estenderam até janeiro de 2003, tendo sido firmados mais dois termos aditivos, em 2001 e em 2002.
6.18.	Sobre o tema, o Acórdão 2548/2009-TCU-Segunda Câmara, que apreciou prestação de contas simplificada no INPI em 2001 (TC Processo 012.890/2002-0) , consignou no voto condutor do Ministro André Luís de Carvalho que:
'7. O segundo aditivo, datado de 13/7/2001, renovou por mais um ano o ajuste, mantendo a quantidade mi¿nima estabelecida no aditivo anterior, sem levar em conta a reduc¿a¿o no consumo de co¿pias decorrente do contrato firmado com a Dedalus Informa¿tica.
 (...) 
10. Sem embargo, restou comprovado que, a partir de 2001, apo¿s a celebrac¿a¿o do contrato com a Dedalus Informa¿tica, o ajuste firmado com a Xerox passou a ser danoso aos cofres da entidade. E ainda assim o INPI prorrogou o Contrato nº 30/2000, sob as mesmas condic¿o¿es. Portanto, e¿ esse prejui¿zo que se apura nas presentes contas.'
6.19.	A gestão do recorrente abrangeu todos os três termos aditivos que estabeleceram de forma irregular o pagamento mínimo mensal. O fato de o responsável não ter participado da licitação e da contratação inicial da empresa Xerox não afasta a sua responsabilidade, pois a irregularidade se deu a partir da assinatura dos termos aditivos, momento em que já exercia o cargo de Diretor de Administração Geral.
6.20.	Por todo o exposto, cabe refutar o argumento de que não houve má-fé ou locupletamento de sua parte, ou que seus atos não tenham sido causa direta do dano. Por oportuno, reitera-se as conclusões da decisão recorrida que consignou que 'sua responsabilidade não pode ser afastada porque não cuidou da questão da remuneração mínima, permitindo a continuidade de pagamentos por serviços não prestados, prestigiando a situação da contratada em detrimento do patrimônio da instituição e da legalidade, não sendo possível, inclusive, sustentar o argumento de que tenha havido vantagem para o INPI com o sistema de franquia ao longo da execução contratual, até porque tal alegação sequer foi demonstrada pelo responsável' (voto condutor à peça 140, p. 6) .
6.21.	Com estas considerações, conclui-se pela adequação da condenação e dos fundamentos da decisão recorrida.
7. 	Da prescrição 
7.1.	O recorrente alega que houve preclusão da pretensão de ressarcimento ao erário.
7.2.	Assinala que a citação ocorreu em 2013, enquanto os pagamentos indevidos se deram em 2002, após mais de dez anos.
7.3.	Caso não se entenda desse modo, requer a suspensão do processo até conclusão do julgamento do Recurso Extraordinário 852475 no Supremo Tribunal Federal (STF) , que aprecia prescrição das ações de ressarcimento ao erário com repercussão geral.
Análise
7.4.	A eventual prescrição da pretensão de ressarcimento ao erário assume particular relevância dado o recente julgamento, pelo STF, do RE 636.886 (tema 899 da repercussão geral) . Os significativos impactos deste julgamento foram objeto de análise pela Serur nos autos do TC Processo 027.624-2018-8. Por economia processual, juntou-se a estes autos (peça 273) cópia do exame e do pronunciamento da unidade emitidos pela Serur naquele processo, em que foram apontadas as seguintes premissas, que serão consideradas no presente exame:
	a) pela jurisprudência até então vigente, a pretensão punitiva exercida pelo Tribunal de Contas estava sujeita à prescrição, regida pelos critérios fixados no Acórdão 1441/2016-TCU-Plenário. Já quanto ao débito, a ação de ressarcimento era considerada imprescritível, por expressa previsão do art. 37, § 5º, da Constituição Federal. No entanto, ao julgar o RE 636.886, o STF conferiu nova interpretação a esse dispositivo, fixando a tese de que "é prescritível a pretensão de ressarcimento ao erário fundada em decisão de Tribunal de Contas";
	b) embora o RE 636.886 tenha por objeto a execução de acórdão condenatório proferido pelo TCU, a interpretação conferida pelo STF ao art. 37, § 5º, da Constituição afeta a ação de ressarcimento como um todo, abrangendo não só a execução, mas também a pretensão condenatória. E, ao contrário da decisão proferida no julgamento do Tema 897 (RE 852.475) , no Tema 899, relativo à atuação do Tribunal de Contas, a conclusão de que a pretensão de ressarcimento é prescritível foi estabelecida de forma categórica, sem ressalvar as condutas dolosas;
	c) as pretensões punitiva e de ressarcimento devem observar o mesmo regime na atividade de controle externo, dado o objetivo comum da prescrição, de fixar prazo para o Tribunal de Contas agir, buscando caracterizar o ilícito, identificar seu autor, dimensionar as consequências da conduta (em especial, a quantificação do dano) e impor as consequências legais, independentemente do fato de tais consequências terem natureza punitiva ou ressarcitória;
	d) o Código Civil e a Lei 9.873/1999 constituem as duas alternativas que, de forma mais consistente, polarizam os debates acerca do regime de prescrição a ser observado no processo de controle externo. Não obstante a relevância dos fundamentos utilizados no Acórdão 1441/2016-TCU-Plenário, favoráveis à aplicação do Código Civil, a Lei 9.873/1999 adota balizas usuais no âmbito do direito público, prevê causas de interrupção em tudo compatíveis com o processo de controle externo e já vem sendo utilizada pelo STF para limitar o exercício da pretensão punitiva pelo TCU, em decisões posteriores ao Acórdão 1441/2016-TCU-Plenário. Assim, até que sobrevenha norma específica, entende-se que a prescrição das medidas de ressarcimento a cargo do tribunal de contas deve observar o regime Lei 9.873/1999;
	e) considerando, porém, que o acórdão proferido no RE 636.886 ainda está sujeito à oposição de embargos declaratórios, não é recomendável reconhecer a prescrição desde logo, ante a possibilidade de esclarecimento da decisão em sentido diverso do ora defendido (como, por exemplo, no que se refere aos atos dolosos) ou mesmo a modulação de seus efeitos, para preservar as ações de controle instauradas com base no entendimento jurisprudencial até então vigente;
	f) assim, nos casos em que a prescrição não tenha ocorrido por nenhum dos dois regimes (Código Civil ou Lei 9.873/1999) , o desfecho do processo não se alterará, qualquer que seja a premissa adotada (imprescritibilidade, prescritibilidade pelo Código Civil ou pela Lei 9.873/1999) , viabilizando-se o imediato julgamento. Já nas situações em que a pretensão de ressarcimento esteja prescrita por algum dos dois regimes, ou por ambos, é recomendável que o julgamento do processo seja sobrestado, até ulterior deliberação do Tribunal. 
7.5.	Partindo-se dessas premissas, passa-se ao exame da prescrição no caso em exame.  
Análise da prescrição segundo os critérios do Acórdão 1441/2016-TCU-Plenário
7.6.	No que se refere à pretensão punitiva, o TCU tem tradicionalmente aplicado os critérios definidos no Acórdão 1441/2016-TCU-Plenário, que, em incidente de uniformização de jurisprudência, orientou-se pela aplicação do Código Civil. Por este acórdão, em linhas gerais, a prescrição subordina-se ao prazo geral de dez anos (CC, art. 205) , contado a partir da data da ocorrência do fato e interrompido pelo ato que ordenar a citação, a audiência ou a oitiva da parte.
7.7.	Entre outras razões que justificaram a adoção desse critério destaca-se a de que o citado dispositivo constitui uma cláusula geral a ser empregada sempre que a pretensão for prescritível, mas a lei não estabelecer um prazo específico, como na hipótese.
7.8.	Aplicando essas balizas ao caso concreto, verifica-se que o próprio tribunal, no acórdão recorrido, reconheceu que havia se operado a prescrição (voto condutor à peça 180, p. 5) . 
' (...) as citações ocorreram apenas em março de 2013, decorridos dez anos e um mês da última parcela, operou-se a prescrição da pretensão punitiva desta Corte de Contas, não sendo mais possível a imposição de multa aos responsáveis.'
7.9.	Isso porque o último pagamento irregular se deu em 7/2/2003, como evidencia o item 9.4 do acórdão recorrido, enquanto a citação dos responsáveis foi ordenada em 1/3/2013 (despacho do diretor da SecexEstat, por delegação do relator, peça 8) .
7.10.	Considerando a premissa de que as pretensões punitiva e de ressarcimento se submetem ao mesmo regime, conclui-se que estariam prescritas não só a possibilidade de aplicação de multa, mas também a de condenação ao ressarcimento, caso fossem adotados, para ambos os fins, os parâmetros definidos no Acórdão 1441/2016-TCU-Plenário.
Análise da prescrição pelo regime da Lei 9.873/1999 
7.11.	Adotando-se as premissas fixadas na Lei 9.873/1999 ao caso concreto, e mesmo considerando-se o prazo geral, de cinco anos, observa-se que não teria ocorrido a prescrição. Para tanto, é preciso considerar os seguintes parâmetros:
a) Termo inicial:
7.12.	A Lei 9.873/1999, art. 1o, parte final, traz previsão expressa a respeito do início do prazo em se tratando de infração de caráter permanente ou continuado. Nesta hipótese, a prescrição começa a correr não da data de cada fato, e sim 'do dia em que tiver cessado' a permanência ou a continuidade.
7.13.	Na hipótese em exame, estão presentes os requisitos típicos de uma infração permanente, com pagamentos no período de 7/2/2002 a 7/2/2003 (item 9.4 do acórdão recorrido) . Assim, há de se ter como termo inicial da prescrição a data do último pagamento realizado (7/2/2003) .
b) Prazo:
7.14.	A Lei 9.873/1999 apresenta um prazo geral, de cinco anos (art. 1o) , e um prazo especial, previsto no art. 1o, § 2o, a saber: "quando o fato objeto da ação punitiva da Administração também constituir crime, a prescrição reger-se-á pelo prazo previsto na lei penal".
7.15.	A irregularidade discutida nesta TCE, a primeira vista, não configura crime, o que atrai a incidência do prazo prescricional de cinco anos.
7.16.	Não obstante, as causas interruptivas indicadas abaixo evidenciam que a prescrição não teria ocorrido.
c) Interrupções por atos inequívocos de apuração dos fatos:
7.17.	No regime da Lei 9.873/1999, a prescrição se interrompe 'por qualquer ato inequívoco, que importe apuração do fato' (art. 2o, II) . Com esse fundamento, a prescrição foi interrompida pelos seguintes atos:
i) em 16/2/2004, o TCU promoveu diligência, no âmbito do TC Processo 012.890/2002-0, referente à prestação de contas simplificada do INPI no exercício de 2001, para solicitar: 'a) a relac¿a¿o mensal de co¿pias efetivamente tiradas pela Xerox, sob a e¿gide do Contrato 030/2000, no ano de 2002; b) a relac¿a¿o de pagamentos realizados a¿quela empresa, originados pelos servic¿os prestados em 2002; c) documentos que comprovem possi¿veis restituic¿o¿es realizadas pela Xerox, decorrentes de pagamentos a maior (...) ' (peça 11, p. 6, do TC Processo 012.890/2002-0) ;
ii) em 13/7/2004, o então presidente do INPI designou servidores para compor comissão e sindicância para apurar os fatos irregulares (peça 1, p. 4, do TC Processo 000.195/2009-3) ;
iii) em 18/5/2007, a comissão de sindicância elaborou relatório final dos trabalhos (peça 3, pp. 31-34, do TC Processo 000.195/2009-3) ;
iv) em 4/9/2008, foi determinada a instauração de processo administrativo disciplinar pelo INPI em relação aos mesmos fatos (peça 4, p. 34, do TC Processo 000.195/2009-3) ;
v) em 6/6/2011, o presidente do INPI constituiu comissão de tomada de contas especial (peça 4, p. 11, deste processo) ;
	d) Interrupções pela citação dos responsáveis:	
7.18.	A prescrição também é interrompida 'pela notificação ou citação do indiciado ou acusado, inclusive por meio de edital', nos termos do art. 2o, I, da Lei 9.873/1999. E, no regime dessa lei, a interrupção se dá pela citação propriamente dita, e não pelo despacho que a ordena. Com esse fundamento, houve a interrupção da prescrição a partir de 20/3/2013 (ofício de citação à peça 11 e aviso de recebimento à peça 29, ambos deste processo) .
7.19.	Cabe destacar, por oportuno, que, em se tratando de devedores solidários, a interrupção da prescrição feita a um prejudica aos demais. Incide, nesse caso, regra própria da teoria geral das obrigações, segundo a qual 'a interrupção efetuada contra o devedor solidário envolve os demais' (art. 204, § 1º, do Código Civil) . São consequências próprias da solidariedade (a exemplo da regra de que o credor pode demandar qualquer dos devedores, art. 275 do Código Civil) , que não precisam ser repetidas em cada diploma legal específico.
7.20.	O processo foi ainda objeto de instruções técnicas, em que se examinou os elementos de defesa apresentados pelos responsáveis, em 31/7/2015 (peça 112) e em 29/3/2017 (peça 130) .
e) Interrupção pela decisão condenatória recorrível:
7.21.	Por fim, a prescrição também se interrompe 'pela decisão condenatória recorrível' (art. 2o, III, da Lei 9.873/1999) . Com esse fundamento, houve a interrupção em 4/6/2019, data da sessão em que foi proferido o acórdão condenatório (peça 179) . Essa interrupção é relevante, por estabelecer prazo para julgamento do recurso.
f) Da prescrição intercorrente:
7.22.	Nos termos do art. 1o, § 1o, da Lei 9.873/1999, opera-se a prescrição intercorrente se o processo ficar paralisado por mais de três anos, aguardando 'julgamento ou despacho'.
7.23.	Note-se que há uma correlação entre essa hipótese e as causas de interrupção da prescrição do art. 2o. Com efeito, uma vez interrompida a prescrição por alguma das hipóteses do art. 2o, o processo não pode ficar inativo, sem qualquer inovação processual relevante, por mais de três anos.
7.24.	Trata-se de prazo específico, não se aplicando nem o prazo geral de cinco anos nem o prazo especial, da lei penal (§ 2o) . A finalidade da prescrição intercorrente, com seu prazo próprio, é a de assegurar a eficiência e celeridade nas apurações administrativas. Seria contrário a essa finalidade a paralisação injustificada do processo por período maior que o triênio estabelecido para a hipótese.
7.25.	A extrapolação do prazo de três anos, sem inovação relevante no processo, pode configurar negligência. Por isso, além de se operar a prescrição, deve-se promover a "apuração da responsabilidade funcional decorrente da paralisação, se for o caso".
7.26.	Em muitas situações o exame da prescrição intercorrente pode ficar prejudicado nos processos já em tramitação no TCU. Como a ação de ressarcimento era considerada imprescritível, as peças que compõem a tomada de contas especial, elencadas no art. 10 da Instrução Normativa-TCU 71/2012, não contemplam informações pormenorizadas quanto ao andamento do processo na fase interna, o que pode prejudicar a análise de eventual paralisação por mais de três anos.
7.27.	Assim, caso o tribunal venha a adotar a sistemática da Lei 9.873/1999 para aferir a prescrição, convém avaliar, oportunamente, a possibilidade de ajustes na IN-TCU 71/2012, para que as tomadas de contas especiais encaminhadas ao tribunal contemplem informações sobre as interrupções ocorridas na fase interna do procedimento (como, por exemplo, declaração do órgão instaurador da TCE, de que o processo não ficou paralisado por mais de três anos, na forma do art. 1o, § 1o, da citada lei) .
7.28.	Especificamente quanto a esta TCE, as próprias causas de interrupção elencadas acima permitem evidenciar que o processo teve andamento regular, não se operando a prescrição intercorrente. 
7.29.	Logo, há informações suficientes nos autos para evidenciar o regular andamento do feito, não se verificando a prescrição intercorrente prevista na Lei 9.873/1999.
Conclusão sobre a prescrição
7.30.	Independentemente da existência de outras causas interruptivas não elencadas acima (citações no âmbito administrativo, tentativas de solução conciliatória, etc.) , cujo levantamento não se fez necessário, observa-se, pelos eventos indicados, que em nenhum momento transcorreu prazo suficiente para se operar a prescrição (nem mesmo se se considerasse o prazo geral de cinco anos) , tomando-se por referência a Lei 9.873/1999, tida pelo STF como norma regente da prescrição da pretensão punitiva pelo TCU.
7.31.	No entanto, levando em consideração o prazo estabelecido no Código Civil e utilizado pelo paradigmático Acórdão 1441/2016-TCU-Plenário, teria ocorrido prescrição no caso concreto.
7.32.	Nesse primeiro momento, considera-se oportuno sobrestar o julgamento do processo, até ulterior deliberação do Tribunal sobre a matéria.
7.33.	Com efeito, após a publicação do acórdão proferido no RE 636.886/STF, a decisão ainda estará sujeita à eventual oposição de embargos declaratórios ou à possível modulação de seus efeitos. Logo, seria prematuro reconhecer prescrição desde logo, considerando-se também que não há definição no TCU acerca de qual regime jurídico poderá ser adotado para aferir a prescrição: se aquele previsto no Código Civil ou aquele estabelecido na Lei 9.873/1999.
7.34.	Não se mostra recomendável, portanto, decidir, nesta ocasião, pela utilização de um ou outro regime, ante o cenário exposto, de que é possível o esclarecimento da decisão, em sentido diverso da compreensão ora defendida, ou mesmo a modulação de sua eficácia, para preservar as ações de controle instauradas com base no entendimento jurisprudencial então vigente.
7.35.	Por esse motivo, vislumbra-se que o julgamento do recurso de reconsideração seja sobrestado até o trânsito em julgado do RE 636.886 ou ulterior deliberação do Tribunal a respeito do tema.
OBSERVAÇÃO
8. 	Por meio da peça 170, Carlos Alberto do Nascimento, gestor condenado solidariamente nos autos, interpôs recurso de reconsideração em face do Acórdão 3088/2019-TCU-Segunda Câmara (peça 139) .
8.1.	O julgado em referência foi tornado nulo, apenas para corrigir o nome de um dos advogados na pauta de julgamento publicada no DOU, tendo sido substituído pelo Acórdão 3704/2019-TCU-Segunda Câmara (peça 179) , de idêntico teor no mérito.
8.2.	O recurso, no entanto, não foi conhecido, por perda de objeto, face a nulidade do acórdão original recorrido.
8.3.	Em respeito aos princípios da ampla defesa e do devido processo legal, considera-se oportuno examinar as razões de mérito do recurso em face do novo julgado que manteve a condenação do responsável.
8.4.	Em suma, Carlos Alberto do Nascimento, então coordenador de administração (gestão 21/11/2001 a 30/8/2002) , aponta os seguintes argumentos para reforma da decisão condenatória:
	(i) ausência de individualização da conduta do recorrente, que teria assumido a coordenação de administração do INPI em 21/11/2001, após a assinatura de dois termos aditivos;
	(ii) incompetência para correção do ato irregular, uma vez que era subordinado à Direção-Geral de Administração e tinha o dever funcional de execução, e não de gestão;
	(iii) boa-fé na sua conduta, pois informou aos seus superiores sobre a existência de prejuízo à autarquia na execução do contrato, solicitando providências em duas oportunidades por meio de memorandos internos, em 8/1/2002 e 29/4/2002;
	(iv) caráter essencial do serviço reprográfico prestado pela Xerox, o que impedia a paralisação do contrato; e
	(v) enriquecimento ilícito da Xerox, que foi a efetiva beneficiária dos pagamentos por serviços que não foram prestados, não sendo cabível responsabilidade solidária do gestor, mas apenas subsidiária.
8.5.	Em exame dos autos, não se observa razão ao recorrente.
8.6.	O gestor, como coordenador de administração do INPI, participou da cadeia de decisões que resultou no dano ao erário. Como destacado no relatório da TCE (peça 4, p. 165) :
' (...) para apurac¿a¿o dos responsa¿veis foram considerados todos aqueles que atuaram na gesta¿o e fiscalizac¿a¿o do contrato, a partir da assinatura do Primeiro Termo Aditivo, que 'contribuíram para o dano, direta ou indiretamente, e/ou que poderiam ter evitado em razão da oportunidade que tiveram de analisar os autos administrativos quando proferiram os despachos ou decisões'.'
8.7.	Sobre a competência da coordenação de administração, a comissão de TCE consignou que (peça 3, p. 23) :
' (...) é o fato de competir a Coordenação de Administração 'promover a execução das atividades de serviços gerais e patrimônio' e à Diretoria de Administração Geral 'compete a supervisão das atividades de recursos humanos, de serviços gerais, de patrimônio, de contabilidade e de finanças' (art. 18 do Regimento Interno) , competindo especificamente aos Diretores, Procuradores-Gerais e Coordenadores 'coordenar, acompanhar e avaliar o desempenho, propondo medidas corretivas, se necessário; praticar os demais atos necessários ao desempenho das atividades das respectivas unidades' (art. 76 do Regimento Interno) .'
8.8.	Durante a gestão do recorrente, portanto, foram mantidos os pagamentos indevidos à empresa Xerox, além de ter sido renovado, por meio do terceiro termo aditivo, com manutenção da cláusula que estabelecia pagamento mínimo mensal.
8.9.	O gestor sustenta que se manifestou de forma contrária ao pagamento mínimo mensal. Essa informação pode ser confirmada pelos documentos contidos à peça 2, pp. 93 e 94-95. No entanto, vislumbra-se que a mera manifestação do responsável se mostrou insuficiente para sanar a irregularidade. À peça 2, pp. 96-97, verifica-se expediente encaminhado em 9/7/2002 ao recorrente com solicitação de elaboração de 'novo e adequado projeto básico', para iniciar nova licitação para correta contratação dos serviços. Há pedido também para que contrato vigente fosse apenas prorrogado por 180 dias, para evitar a interrupção do serviço até que fosse firmado novo contrato.
8.10.	O pedido feito ao recorrente não foi atendido, e em 14/7/2002 foi assinado o terceiro termo aditivo, com manutenção da cláusula que estabelecia o pagamento mínimo mensal à empresa Xerox (peça 2, pp. 98-99) .
8.11.	Não se observa atuação do recorrente com vistas a superar de forma efetiva a irregularidade.
8.12.	Quanto à responsabilidade sobre o débito, a solidariedade consiste em garantia adicional ao credor, com vistas a aumentar as chances de obter o ressarcimento dos valores devidos. Cada um que contribuiu para o dano ao erário é devedor pela totalidade da dívida. Tal entendimento está pacificado no âmbito do Tribunal, conforme Acórdão 1587/2015-TCU-Segunda Câmara, do Ministro Vital do Rêgo, e 7.457/2014-TCU-1ª Câmara, do Ministro Benjamin Zymler. De qualquer modo, se quitar a dívida e entender oportuno e adequado, pode o responsável entrar com ação regressiva contra os demais responsáveis.
8.13.	Por fim, a boa-fé no âmbito do TCU não pode ser presumida, devendo ser objetivamente demonstrada e comprovada, a partir dos elementos que integram os autos, para que venha a ser reconhecida. Nesse sentido os Acórdãos 1921/2011-TCU-1º Câmara, de relatoria do Ministro Raimundo Carreiro, 88/2007-TCU-Plenário, de relatoria do Ministro Augusto Nardes, e Acórdão 4667/2017-TCU-1º Câmara, de relatoria do Ministro Bruno Dantas. No caso concreto, não se observou elementos que pudesse atestar a boa-fé na conduta do responsável.
CONCLUSÃO
9. 	Com base nos elementos dos autos, conclui-se que:
	a) a decisão recorrida adotou procedimentos que permitiu ao recorrente Antônio Carlos Rodrigues Germano exercer de forma plena o seu direito de defesa, tendo indicado corretamente o seu representante legal na pauta de julgamento publicado no DOU;
	b) a responsabilização do recorrente foi devidamente fundamentada pela decisão recorrida;
	c) ainda que não tenha sido conhecido o recurso interposto por Carlos Alberto do Nascimento (peça 170) , os seus argumentos de mérito não se prestam para descaracterizar as irregularidades identificadas nos autos.
9.1. Quanto à prescrição da pretensão de ressarcimento ao erário, cabe registrar:
a) em decorrência do sentido e alcance do art. 37, § 5o, da Constituição Federal, definidos pelo STF no julgamento do Recurso Extraordinário 636.886, é prescritível a pretensão reparatória exercida pelo Tribunal de Contas. Os fundamentos da decisão e a ausência de ressalvas na enunciação da tese permitem concluir que a ação de ressarcimento pode se desenvolver a qualquer tempo, na hipótese de condutas dolosas, apenas no âmbito judicial, sujeitando-se à prescrição na esfera administrativa;
b) teria ocorrido prescrição no caso concreto com base no prazo estabelecido no Código Civil, utilizado pelo paradigmático Acórdão 1441/2016-TCU-Plenário;
c) não teria ocorrido prescrição caso adotado o sistema de prazo disposto na Lei 9.873/1999; e
d) até que sobrevenha norma específica para disciplinar a prescrição relativa à atuação do Tribunal de Contas, entende-se prudente sobrestar o julgamento do recurso.
PROPOSTA DE ENCAMINHAMENTO
10.	Ante o exposto, submete-se o presente exame à consideração superior, propondo-se, com fundamento nos artigos 32, inciso I, e 33 da Lei 8.443/1992, conhecer do recurso interposto por Antônio Carlos Rodrigues Germano e sobrestar o seu julgamento de mérito até o trânsito em julgado do RE 636.886 ou ulterior deliberação do Tribunal a respeito da prescrição da pretensão de ressarcimento ao Erário."
2.	Em virtude de fatos posteriores à conclusão da instrução acima, o titular da Serur (peça 296) discordou da proposta acima, nos seguintes termos:
	" (...) 
2. Acompanho as conclusões do exame precedente pela ausência de elementos de defesa capazes de modificar o entendimento do Tribunal dada a gravidade dos fatos caracterizados pela repactuação contratual irregular e pagamentos à Xerox Comércio e Indústria Ltda. por serviços de reprografia não realizados; e a reprovabilidade da conduta dos gestores do INPI. 
3. Todavia, após a instrução do feito, a Xerox Comércio e Indústria Ltda. acostou aos autos comprovante de recolhimento integral do débito e requisição para expedição da quitação integral do valor devido (peças 284 a 286) . 
4. Paralelamente, a Seproc anexou aos autos cópia de consulta ao Sistema de Gestão do Recolhimento da União e atestou o pagamento de valores suficientes à quitação do débito, nos termos estipulados no subitem 9.4 do acórdão condenatório (peças 290 a 293) . Ainda, alertou sobre o recolhimento a maior por parte da empresa, no valor de R$ 240,46, situação que gera direito à devolução a ser pleiteada junto ao INPI (peça 293, p. 2) . Por certo, essas novas informações repercutem no exame recursal.
5. De início, reconheço que, em razão da solidariedade passiva, o recolhimento do débito por um responsável a todos se aproveita. 
6. Esclareço, contudo, que o pagamento integral do débito não importa em modificação do julgamento quanto à irregularidade das contas, nos termos do art. 218, caput e § 1º, do RI/TCU. O recolhimento afasta a exigibilidade do valor devido aos cofres públicos, mas não desnatura o caráter ilícito das condutas dos gestores e da empresa. 
7. Em consequência do integral ressarcimento ao erário, torna-se prejudicada a discussão travada no exame do recurso a respeito da prescrição ressarcitória sob a égide do Acórdão 1441/2016-TCU-Plenário, o que afasta a proposta preliminar pelo sobrestamento dos autos. Logo, diante dos novos fatos, tenho por necessário apresentar proposta complementar para o julgamento do mérito do recurso e a expedição de quitação do débito.
8. Ante o exposto, encaminho os autos ao MP/TCU, com a posterior remessa ao Gabinete da Min. Rel. Ana Arraes, com a proposta de:
a) com supedâneo nos arts. 32, inciso I, e 33 da Lei 8.443/1992, conhecer o recurso de reconsideração interposto por Antônio Carlos Rodrigues Germano para que lhe seja denegado provimento; 
b) com fundamento no art. 27 da Lei 8.443/1992, expedir quitação aos responsáveis arrolados no item 9.4 do Acórdão 3704/2019-TCU-Segunda Câmara: José Graça Aranha, Antônio Carlos Rodrigues Germano, Carlos Alberto do Nascimento, espólio de Roberto da Silva Malafaia e Xerox Comércio e Indústria Ltda., ante o recolhimento integral do débito por parte da empresa, mantendo-se o julgamento pela irregularidade das contas;
c) com base no parágrafo único do art. 2º da Portaria Segecex-Segedam 1/2014, reconhecer o crédito a favor da Xerox Comércio e Indústria Ltda., calculado na data do último pagamento, em 25/9/2020, no valor de R$ 240,46, tendo em vista o recolhimento da última parcela a maior, e informar a possibilidade de devolução do saldo credor junto ao Instituto Nacional da Propriedade Industrial, entidade para a qual foram efetuados os recolhimentos parcelados."
3.	O Ministério Público junto ao TCU - MPTCU, por sua vez (peça 297) , alinhou-se à proposta de encaminhamento formulada pelo Secretário da Serur.
	É o relatório.

8.1. Ana Tereza Basilio (74802/OAB-RJ) e outros, representando José Graça Aranha.  
8.2. Livia Rodrigues da Fonseca (27824/OAB-DF) e outros, representando Carlos Alberto do Nascimento.  
8.3. Bruno Correa Burini (183644/OAB-SP) e outros, representando Xerox Comércio e Indústria Ltda.  
8.4. Ivan Ribeiro dos Santos Nazareth (OAB/RJ 121.685), Kamilla Vieira da Silva e outros, representando Antonio Carlos Rodrigues Germano.  
8.5. Lucia Helena Nascimento de Freitas Rodrigues (80829/OAB-RJ), representando Roberto da Silva Malafaia.

Procurador Júlio Marcelo de Oliveira

RECURSO DE RECONSIDERAÇÃO. TOMADA DE CONTAS ESPECIAL. CONTRATO. REPACTUAÇÃO IRREGULAR. PAGAMENTO POR SERVIÇOS NÃO PRESTADOS. CONTAS IRREGULARES E DÉBITO. IMPROCEDÊNCIA DAS ALEGAÇÕES RECURSAIS. NÃO PROVIMENTO.

TOMADA DE CONTAS ESPECIAL (TCE)

Secretaria de Recursos - Serur e Secretaria de Fiscalização de Infraestrutura de Energia Elétrica - SeinfraElétrica.

Atendidos os requisitos de admissibilidade, conheço do recurso de reconsideração interposto por Antônio Carlos Rodrigues Germano, ex-Diretor de Administração Geral do Instituto Nacional de Propriedade Industrial - INPI, contra o Acórdão 3704/2019-TCU-Segunda Câmara (Relator o Ministro Aroldo Cedraz) , que julgou irregulares suas contas especiais e o condenou, solidariamente com outros responsáveis, ao recolhimento de débito no valor original de R$ 147.052,00, oriundo de pagamentos realizados à Xerox Comércio e Indústria Ltda. sem correspondente contraprestação de serviços, decorrentes da assinatura de aditivos contratuais que estabeleceram franquias mínimas excessivamente elevadas.
2.	Após analisar e rejeitar as alegações recursais, a instrução da Secretaria de Recursos - Serur propôs o sobrestamento do julgamento do apelo, em face: (i) da tese fixada pelo Supremo Tribunal Federal - STF, em repercussão geral (Tema 899) , no Recurso Extraordinário - RE 636.886, que definiu que "É prescritível a pretensão de ressarcimento ao erário fundada em acórdão de Tribunal de Contas", e (ii) em função da aludida tese, da possível ocorrência da prescrição da pretensão indenizatória, no caso concreto, se aplicado, por analogia, o entendimento firmado pelo TCU no Acórdão 1441/2016-TCU-Plenário, que, com base no art. 205 do Código Civil, estipulou em 10 (dez) anos a prescrição da pretensão punitiva desta Corte de Contas - reconhecida neste processo, aliás, pelo próprio acórdão ora recorrido.
3.	O titular da Serur, entretanto, diante da comprovação, após a conclusão da instrução, de que a Xerox efetuou o recolhimento integral do débito imputado, considerou prejudicada a discussão acerca da ocorrência de prescrição da pretensão indenizatória, no que foi acompanhado pelo Ministério Público junto ao TCU - MPTCU.
4.	Por tal motivo, e por considerar adequada a análise do mérito das alegações recursais, aquele dirigente, novamente com o endosso da Procuradoria, opinou pelo não provimento do apelo, pela expedição de quitação a todos os responsáveis e pelo reconhecimento da existência de um pequeno crédito em favor da Xerox, no valor de R$ 240,46, em decorrência do recolhimento a maior da última parcela do débito.
5.	Acolho o encaminhamento alvitrado pelo Secretário e pelo Ministério Público.
6.	De fato, o ressarcimento integral do débito pela Xerox esvaziou a discussão a respeito da preliminar de prescrição da pretensão indenizatória. De qualquer modo, até que sobrevenha nova orientação do STF, o Tribunal tem aplicado o entendimento consolidado acerca da imprescritibilidade da reparação ao erário. Assim, deve-se dar quitação a todos os responsáveis e reconhecer o crédito em favor da Xerox, conforme apurado nos autos.
7.	Quanto à manutenção do juízo pela irregularidade das contas apreciadas neste processo, dependerá ela do mérito do recurso em tela, que deve ser discutido em razão dos possíveis prejuízos ao ex-Diretor de Administração Geral. Em relação a esse ponto, o responsável alegou que:
7.1.	houve erro na publicação da pauta da sessão de julgamento em que foi proferido o aresto atacado, com indicação do nome de uma estagiária como sua representante legal, e não dos advogados devidamente constituídos nos autos;
7.2.	embora tenha sido citado apenas por pagamentos indevidos realizados em 2002, foi condenado também por valores pagos em 2003;
7.3.	não integrava o INPI no momento da contratação da Xerox, e apenas ingressou naquele Instituto 12 (doze) dias antes da assinatura do termo aditivo que deu origem à irregularidade apurada;
7.4.	a contratação da Xerox era de competência da Diretoria de Planejamento;
7.5.	a Diretoria de Administração Geral não contava com estrutura e quadro de pessoal suficientes para lhe permitir o conhecimento da irregularidade e a conferência dos pagamentos realizados; 
7.6.	atuou para reduzir os valores pagos e manifestou sua intenção de suprimir a cláusula que estabelecia quantitativo mínimo mensal, dispositivo esse que deu origem aos pagamentos indevidos impugnados pelo Tribunal;
7.7.	o aditivo que estabeleceu a referida franquia, em um primeiro momento, foi favorável ao INPI, pois manteve o equilíbrio contratual, permitiu a continuidade dos serviços e gerou economia em valores superiores ao do suposto débito apurado;
7.8.	não houve má-fé ou locupletamento, e seus atos não deram origem ao alegado dano ao Instituto.
8.	Como demonstrou a instrução da Serur, cujas análises e conclusões, no tocante a este aspecto, incluo entre minhas razões de decidir, tais argumentos não merecem ser aceitos, pois:
8.1.	a pauta de julgamentos publicada indicou corretamente o nome do representante legal do recorrente, que possuía procuração às peças 16 e 122 dos autos e assinou a peça recursal ora em debate; 
8.2.	o ofício citatório apontou expressamente que a irregularidade constatada abrangeu o período de 1º/10/2000 a 11/1/2003;
8.3.	mesmo sem integrar o INPI por ocasião da contratação original, o recorrente teve participação na assinatura do termo aditivo que ocasionou a irregularidade, reproduzida em mais dois termos aditivos posteriores, firmados ainda durante sua gestão;
8.4.	ainda que a responsabilidade pela contratação fosse, eventualmente, de outra Diretoria que não a sua, o recorrente teve ingerência direta no contrato, tanto assim que, em outros pontos de sua argumentação, fez referência à sua atuação no tocante ao assunto, além de ter sido signatário do termo aditivo irregular;
8.5.	não se pode falar que a Diretoria de Administração, eventualmente, não dispusesse de estrutura adequada para detectar a irregularidade em questão, ainda mais quando, como visto há pouco, o recorrente afirma que atuou para suprimi-la;
8.6.	a alegada atuação do responsável para tentar reduzir custos e evitar prejuízos "se deu apenas em 2002, ainda que tenha assumido cargo de Diretor de Administração Geral em outubro de 2000", e os "pagamentos indevidos se estenderam até janeiro de 2003, tendo sido firmados mais dois termos aditivos, em 2001 e em 2002";
8.7.	não se pode falar que o aditivo em questão foi favorável ao INPI, manteve o equilíbrio contratual e gerou economias, pois a própria empresa contratada reconheceu o prejuízo ao Instituto e terminou por efetuar o correspondente recolhimento;
8.8.	a própria decisão recorrida já afastou os argumentos relativos à ausência de dano e à índole da conduta do recorrente, ao registrar que "sua responsabilidade não pode ser afastada porque não cuidou da questão da remuneração mínima, permitindo a continuidade de pagamentos por serviços não prestados, prestigiando a situação da contratada em detrimento do patrimônio da instituição e da legalidade, não sendo possível, inclusive, sustentar o argumento de que tenha havido vantagem para o INPI com o sistema de franquia ao longo da execução contratual, até porque tal alegação sequer foi demonstrada pelo responsável".
9.	Ao endossar integralmente a análise empreendida pela unidade técnica, concluo que deve ser negado provimento ao apelo em exame. Consequentemente, deve ser mantido o juízo original pela irregularidade destas contas especiais, apenas com a quitação aos responsáveis, ante o recolhimento, pela Xerox, do débito apurado.
10.	Adicionalmente, em homenagem aos princípios da ampla defesa e do devido processo legal, a Serur promoveu o exame do mérito de recurso de reconsideração anteriormente interposto por Carlos Alberto do Nascimento (peça 170) , Coordenador de Administração Geral do INPI e gestor solidariamente condenado neste feito, contra o Acórdão 3088/2019-TCU-Segunda Câmara. 
11.	A aludida deliberação, que havia originalmente julgado estas contas especiais, foi tornada nula em virtude da incorreção do nome de um dos advogados na pauta de julgamento publicada no Diário Oficial da União, e foi substituída pelo ora recorrido Acórdão 3704/2019-TCU-Segunda Câmara, cujo teor, no tocante ao mérito, é idêntico ao do julgado invalidado.
12.	Assim, dada a nulidade do acórdão originalmente recorrido, o recurso de reconsideração de Carlos Alberto do Nascimento não foi conhecido, por perda de objeto, o que motivou a Secretaria de Recursos a empreender, nesta oportunidade, o exame de seu mérito.
13.	Ainda que tal análise tenha demonstrado a improcedência dos argumentos trazidos por aquele responsável e reiterado a correção da mais recente deliberação desta Corte nestes autos, considero desnecessária manifestação deste Colegiado a respeito do tema.
14.	O recorrente em questão foi, por intermédio de sua procuradora constituída nos autos, devidamente notificado (peças 198 e 206) do Acórdão 3704/2019-TCU-Segunda Câmara, que invalidou a deliberação anterior que o havia condenado e efetuou nova condenação.
15.	Ciente do novo julgado, poderia o responsável, caso desejasse, manifestar sua eventual irresignação, mediante simples reiteração de seu apelo anterior. Ao permanecer silente e deixar escoar o prazo para interposição de recurso, expressou aquele ex-dirigente do INPI, de forma tácita, sua conformidade com a deliberação condenatória, o que torna dispensável, como mencionado acima, a apreciação do apelo anterior, que já não fora conhecido.
	Dessa forma, ao acolher, no mérito, os pareceres da Serur e do MPTCU, voto pela adoção da minuta de acórdão que trago a este Colegiado.
TCU, Sala das Sessões, em 13 de abril de 2021.
JORGE OLIVEIRA 
Relator